【裁判字號】    99,上易,459
【裁判日期】    990623
【裁判案由】    詐欺
【裁判全文】
臺灣高等法院臺中分院刑事判決         99年度上易字第459號
上  訴  人  臺灣臺中地方法院檢察署檢察官
被      告  乙○○原名劉宛柔.
選任辯護人  張益隆律師
上列上訴人因詐欺案件，不服臺灣臺中地方法院98年度易字第38
29號中華民國99年2 月24日第一審判決（起訴案號：臺灣臺中地
方法院檢察署97年度偵字第24893 號），提起上訴，本院判決如
下：
    主  文
原判決撤銷。
乙○○幫助犯詐欺取財罪，處拘役伍拾日，如易科罰金，以新臺
幣壹仟元折算壹日。
    事  實
一、乙○○（原名劉宛柔，於民國97年3 月24日改名為乙○○）
    依其社會通念及生活經驗，能預見將金融機構之帳戶存摺、
    印鑑交給他人，可能成為幫助他人犯罪之匯款工具，竟基於
    縱使他人持以犯罪，亦不違反其本意之不確定故意，經游斯
    凱向其商借帳戶後，同意將其金融機構帳戶之存摺及印鑑交
    付給游斯凱之不詳姓名成年友人使用，並於96年12月11日，
    持其於91年7 月24日申辦之華南商業銀行東勢分行帳號0000
    00000000號帳戶（以下簡稱系爭帳戶）之存摺及印鑑，臨櫃
    提領帳戶中僅存之519 元中之500 元後，復於同年月13日上
    午10時6 分30秒許，親持存摺及印鑑，前往華南商業銀行東
    勢分行申辦晶片金融卡（該晶片金融卡迄至本件案發後之97
    年12月23日均未經領取），以達確認該帳戶可用之目的。隨
    即於96年12月13日上午10時6 分30秒起至翌日下午1 時30分
    止之期間內之某時，在不詳地點，將其系爭帳戶之存摺及印
    鑑，交付給上開不詳姓名之成年人。而該不詳之人所屬之詐
    欺集團成員於取得系爭帳戶之存摺及印鑑後，即意圖為自己
    不法之所有，基於詐欺取財之犯意，自96年12月14日下午12
    時30許起，分別推由該集團之不同成員，以數通電話向居住
    在嘉義縣朴子市○○○路6 號之甲○○佯稱：渠等分別為臺
    北市警察局警官、書記官，因甲○○涉及詐欺罪嫌，須將其
    帳戶內之存款轉帳至安全帳戶內，以表示自清云云，使甲○
    ○陷於錯誤，而於96年12月14日下午1 時30分許，前往嘉義
    縣朴子市○○○路2 號之華南商業銀行朴子分行，臨櫃以無
    摺存款方式存款73,000元至系爭帳戶內，該款項隨即遭詐欺
    集團成員持乙○○之存摺及印鑑提領一空。
二、案經臺中縣警察局東勢分局報請臺灣臺中地方法院檢察署檢
    察官偵查起訴。
    理  由
壹、證據能力之說明
    按被告以外之人於審判外之陳述，雖不符刑事訴訟法第159
    條之1 至第159 條之4 之規定，而經當事人於審判程序同意
    作為證據，法院審酌該言詞陳述或書面陳述作成時之情況，
    認為適當者，亦得為證據。當事人、代理人或辯護人於法院
    調查證據時，知有第159 條第1 項不得為證據之情形，而未
    於言詞辯論終結前聲明異議者，視為有前項之同意。刑事訴
    訟法第159 條之5 定有明文。查被告於本院準備程序時，對
    於本案偵查卷內之人證、書證，均無意見，迄至本案言詞辯
    論終結前，對於卷內之人證、書證，亦未聲明異議，有本院
    準備程序筆錄及審判筆錄在卷可考；另經本院審酌卷內各該
    人員陳述時之情狀，均查無被違法取供或非出於自由意志之
    情形，相關書證亦查無違法取證或造假虛捏之情事，以之作
    為本案之證據，皆屬適當，依前揭規定，本判決以下所引用
    之卷內人證、書證均得為本案之證據，合先敘明。
貳、實審方面之理由
一、訊據被告乙○○坦承其依證人游斯凱之指示，將其存摺及印
    鑑交給不詳姓名之成年人，惟辯稱：因證人游斯凱欠伊1 千
    元，需要帳戶讓朋友匯款，才有辦法償還1 千元給伊，因游
    斯凱本身沒有帳戶，所以向伊借用上開帳戶，伊為順利向游
    斯凱取回1 千元欠款，才將存摺及印鑑交給游斯凱的朋友，
    並無幫助他人犯詐欺取財罪之故意云云。
二、經查：
  (一)證人即被害人甲○○於96年12月14日因受他人詐騙，而於同
    日下午1 時30分許，將現金73,000元以無摺存款之方式存入
    被告上開帳戶，並於同日遭人提領一空之事實，業據甲○○
    於警詢中指證甚詳（見警卷第6 、7 頁），並有華南商業銀
    行活期性存款存款憑條1 張、華南商業銀行東勢分行97年1
    月9 日（97）華勢存字第0002號函檢送之帳號000000000000
    號開戶資料及存款往來明細表各1 份、華南商業銀行活期性
    存款取款憑條1 張在卷可佐（均影本，見警卷第8 至11頁、
    偵查卷第25頁），堪以認定。
  (二)被告於96年12月11日親自提領帳戶內之現金500 元後，帳戶
    內餘額僅剩19元；復於96年12月13日上午10時6 分30秒至華
    南商業銀行東勢分行申辦晶片金融卡（該晶片金融卡迄至本
    件案發後之97年12月23日均未經領取），經該行經辦人員核
    對存戶本人親簽無誤，此為被告所自承，並有系爭帳戶存款
    往來明細表影本、華南商業銀行東勢分行97年12月23日（97
    ）華勢存字第0232號函各1 份在卷可稽（見警卷第11頁、偵
    查卷第24頁），足證被告將其帳戶內原有之存款幾乎全數提
    領完畢後，再申辦晶片金融卡，以便將存摺、印鑑交給他人
    使用，並達確認該帳戶可用之目的。
  (三)證人游斯凱於原審99年2 月1 日審理時，初證稱：伊欠被告
    1 千元，有向被告表示要還給她，但沒有表示要匯款還她，
    伊想直接拿給被告，但是後來沒有拿。被告沒有將她的銀行
    存摺及印鑑交給伊，被告是交給伊之朋友，該名朋友是直接
    以電話跟被告聯絡，要被告直接把存摺交給他，伊跟該名朋
    友不熟，伊打電話跟被告說友人要借帳戶，有人會匯錢給他
    ，伊並沒有跟被告說帳戶交給伊，伊會把1 千元匯給她，是
    該朋友後來一直跟被告「盧」，被告才借給他，伊不知道該
    朋友會拿被告的帳戶作不法用途等語；嗣又改稱：伊跟被告
    說伊自己要借帳戶，但實際上是伊朋友要借等語；旋又改稱
    ：伊一開始是問被告有沒有帳戶可以借伊，但伊是說朋友要
    借帳戶的，伊是跟被告說伊要借帳戶，伊又有跟被告說朋友
    要伊幫他借等語；旋即又稱：伊有告訴被告借她的帳戶是要
    讓別人匯錢給伊等語。綜觀證人游斯凱所言，關於「何人要
    向被告借用系爭帳戶？借用系爭帳戶之目的？其有無向被告
    說借用系爭帳戶是要讓別人匯款給伊？」等事項，前後說詞
    反覆不一，且與被告之解辯不盡相符，尚難認被告係因誤信
    證人游斯凱之言，而交付系爭帳戶之存摺及印鑑給他人，而
    無從據此為有利被告之認定。
  (四)被告之系爭帳戶於91年7 月24日即已開戶，此有卷附之開戶
    資料可證（見警卷第10頁），則被告於99年12月13日上午10
    時6 分30秒起（即被告申辦晶片金融卡之時間）至翌日下午
    1 時30分止（即被害人張廷凱存款至被告帳戶之時間）之期
    間內某時，將系爭帳戶之存摺及印鑑交給他人時，雖年僅19
    歲，但已使用系爭帳戶8 年餘，並非全無使用金融機構帳戶
    之經驗，當知他人如欲將款項匯入其帳戶，僅須將帳號告知
    對方即可，並無交付存摺及印鑑之必要，被告辯稱其交付存
    摺及印鑑給證人游斯凱之朋友，係為讓該人匯款至其帳戶云
    云，顯與常情不符。
  (五)按刑法上之故意，可分為直接故意與間接故意（即不確定故
    意），所謂「間接故意」，係指行為人對於構成犯罪之事實
    預見其發生，而其發生並不違背其本意者，刑法第13條第2
    項定有明文。且衡諸常情，一般國人向金融機構申請開設帳
    戶，並無任何法令限制，若係正當用途，可自行申請供己使
    用，並無向他人借用之必要；再者，帳戶之用途係用來存提
    款項，而存摺及印鑑均具有一定金融交易目的及識別意義，
    一旦有人取得他人帳戶及上開物品供做不明使用，依一般認
    知，必是隱身幕後之使用人欲利用人頭帳戶掩飾犯行免於遭
    人追查，極易令人有與不法犯罪之目的相關之合理懷疑。又
    近來利用各種名義詐欺取財之犯罪類型層出不窮，該等犯罪
    多數均係利用他人帳戶作為恐嚇取財或詐欺取財所得財物之
    出入帳戶，並經媒體廣為披載，被告縱使並不確知所提供之
    帳戶係遭他人用以對被害人詐欺取財，亦無法確知取得帳戶
    之人係以何種方法於何時地為詐欺取財之具體內容，惟對於
    其所提供之上揭帳戶，將遭人作為詐欺取財犯行所得財物匯
    入及提領之工具使用，應有概括之認識，且可預見其發生，
    惟其為取回1 千元欠款，竟仍予交付，容任該不詳之人使用
    系爭帳戶作為犯詐欺取財罪之出入帳戶，足認此等結果之發
    生並不違反被告之本意，其所為實有幫助該詐欺集團利用系
    爭帳戶犯詐欺取財罪之不確定故意無疑。從而，被告上開所
    辯，不足採信。本案事證明確，被告所涉幫助詐欺取財犯行
    堪以認定。
三、詐欺集團所屬成員，基於為自己不法所有之犯意聯絡，以上
    開方式為詐術，使被害人張廷凱陷於錯誤，而依該詐欺集團
    成員之指示匯款，是該詐欺集團成員所為，係犯刑法第339
    條第1 項之詐欺取財罪。被告將其所有之系爭帳戶資料交給
    不詳姓名年籍之成年人提供給詐欺集團成員供作詐騙匯款帳
    戶使用，顯係基於幫助該詐欺集團成員詐欺取財之犯意，其
    行為屬刑法詐欺取財罪構成要件以外之行為，其既以幫助該
    詐欺集團犯罪之意思而參與犯罪構成要件以外之行為，核被
    告所為，係犯刑法第30條第1 項前段、第339 條第1 項之幫
    助詐欺取財罪。被告係以幫助詐欺取財犯罪之意思參與犯罪
    ，為幫助犯，爰依刑法第30條第2 項之規定減輕其刑。
四、原審就上述各情未詳予勾稽，遽為被告無罪之判決，容有未
    洽。檢察官上訴意旨指摘原判決不當，為有理由，應由本院
    將原判決撤銷改判。爰審酌被告擅自將系爭帳戶交付不詳之
    人，幫助詐騙集團成員利用系爭帳戶詐取財物，影響社會經
    濟秩序，益添查緝之困難，行為實不足取，惟念及被告本身
    並未實際參與詐欺取財之犯行，對於破壞金融交易秩序及社
    會治安之責難性遠不若實際實施不法詐取他人財物之人為重
    ，暨斟酌其犯罪之動機、目的、手段、素行及其犯罪後之態
    度等一切情狀，量處如主文第2 項所示之刑，並諭知易科罰
    之折算標準。
五、證人游斯凱向被告借用系爭帳戶，使被告將系爭帳戶資料交
    給不詳之人，進而幫助詐騙集團成員犯詐欺取財，游斯凱所
    涉幫助詐欺取財犯行，應由檢察官另行偵查，併此敘明。
據上論斷，應依刑事訴訟法第369 條第1 項前段、第364 條、第
299 條第1 項前段，刑法第30條第1 項前段、第2 項、第339 條
第1 項、第41條第1 項前段，刑法施行法第1 條之1 第1 項、第
2 項前段，判決如主文。
本案經檢察官丙○○到庭執行職務。
中    華    民    國    99    年    6     月    23    日
            刑事第十一庭  審判長法  官  郭  同  奇
                                法  官  許  冰  芬
                                法  官  陳  慧  珊
以上正本證明與原本無異。
不得上訴。
                                書記官  高  麗  淇
中    華    民    國    99    年    6     月    23    日

司法院資訊處製作；財團法人民間司法改革基金會備份。
